ACORDAO-COMPLETO-2475515

ACÓRDÃO 8324/2021 ATA 17/2021 - PRIMEIRA CÂMARA

VISTOS, relatados e discutidos estes autos de tomada de contas especial, instaurada em face do abandono, sem parcela útil, das obras de construção de sistema de esgotamento sanitário estabelecido no Termo de Compromisso TC/PAC 0102/2012, firmado entre a Fundação Nacional de Saúde (Funasa) e a Prefeitura Municipal de Umbaúba/SE;
ACORDAM os Ministros do Tribunal de Contas da União, reunidos em Sessão da 1ª Câmara, diante das razões expostas pelo Relator, em:
9.1. julgar irregulares as contas do responsável José Silveira Guimarães (XXX.082.985-XX) , com fundamento nos arts. 1º, inciso I, e 16, inciso III, alíneas "b" e "c", da Lei 8.443/1992, c/c com os arts. 1º, inciso I, e 209, incisos II e III, do RI/TCU;
9.2. condenar o responsável identificado no subitem anterior, com fundamento no art. 19, caput, da Lei 8.443/1992, c/c o art. 210 do RI/TCU, a pagar o valor identificado a seguir como débito, atualizado monetariamente e acrescido dos juros de mora, calculados a partir da respectiva data até o dia do efetivo pagamento, com abatimento da quantia indicada como crédito, e fixando-lhe o prazo de 15 (quinze) dias, contados da ciência, nos termos do art. 23, inciso III, alínea "a", da Lei 8.443/1992, c/c o art. 214, inciso III, alínea "a", do Regimento Interno do TCU, para que comprove perante este Tribunal o recolhimento do montante aos cofres do Tesouro Nacional:
	Valores originais (R$) 
	Datas das ocorrências
	Natureza

	4.382.622,52
	18/4/2012
	Débito

	338.872,55
	17/10/2017
	Crédito

9.3. aplicar ao responsável José Silveira Guimarães (XXX.082.985-XX) a multa prevista no art. 57 da Lei 8.443/1992, no valor de R$ 500.000,00 (quinhentos mil reais) , fixando-lhe o prazo de 15 (quinze) dias da notificação, nos termos do art. 214, inciso III, alínea "a", do Regimento Interno do TCU, para que comprove perante este Tribunal o recolhimento da referida quantia aos cofres do Tesouro Nacional, a qual deverá ser atualizada monetariamente a partir da data do presente acórdão, se paga após o vencimento;
9.4. autorizar, desde logo, nos termos do art. 28, inciso II, da Lei 8.443/1992, a cobrança judicial das dívidas, caso não atendida a notificação;
9.5. autorizar, desde logo, caso solicitado e o processo não tenha sido remetido para cobrança judicial, o pagamento das dívidas em até 36 (trinta e seis) parcelas mensais e consecutivas, observada a forma do art. 26 da Lei 8.443/1992 c/c o art. 217 do Regimento Interno do TCU, fixando-se o vencimento da primeira parcela em 15 (quinze) dias, a contar do recebimento da notificação, e o das demais a cada mês, devendo incidir sobre cada valor mensal os correspondentes acréscimos legais, na forma prevista na legislação em vigor, sem prejuízo de alertar o responsável de que a falta de comprovação do recolhimento de qualquer parcela implicará o vencimento antecipado do saldo devedor;
9.6. enviar cópia desta deliberação à Procuradoria da República no Estado de Sergipe, nos termos do § 3º do art. 16 da Lei 8.443/1992, c/c o § 7º do art. 209 do Regimento Interno do TCU, para as medidas que entender cabíveis;
9.7. dar ciência desta deliberação ao responsável e à Funasa.

Tomada de contas especial referente ao abandono das obras de implantação de sistema de esgotamento sanitário.

Primeira Câmara

Município de Umbaúba/SE.

3. Responsável: José Silveira Guimarães (XXX.082.985-XX).

13.1. Ministros presentes: Walton Alencar Rodrigues (Presidente), Benjamin Zymler, Vital do Rêgo (Relator) e Jorge Oliveira.
13.2. Ministros-Substitutos presentes: Augusto Sherman Cavalcanti e Weder de Oliveira.

VITAL DO RÊGO

Trata-se de tomada de contas especial instaurada pela Fundação Nacional de Saúde (Funasa) contra José Silveira Guimarães, ex-prefeito de Umbaúba/SE, em decorrência do abandono, "sem etapa útil", das obras de construção de sistema de esgotamento sanitário estabelecido no Termo de Compromisso TC/PAC 0102/2012, segundo registrado no Parecer Técnico 14/2017 (peça 14) .
2.	Embora estivesse previsto o repasse de R$ 14.608.741,75 em recursos federais, além de R$ 1.985.285,86 de contrapartida municipal, a Funasa transferiu efetivamente R$ 4.382.622,52, creditados em 18/4/2012.
3.	Na fase interna, o responsável foi notificado pela Funasa para justificar a falta de prosseguimento das obras ou recolher o débito equivalente à totalidade dos valores transferidos, descontada de R$ 338.872,55 devolvidos em 17/10/2017, mas não se manifestou.
4.	Após instrução preliminar, a Secex/TCE providenciou a citação do ex-prefeito José Silveira Guimarães, em face da "execução apenas parcial e sem funcionalidade do objeto do Termo de Compromisso TC/PAC 102/2012", "haja vista que o abandono das obras avençadas ocorreu durante o seu mandato, conforme se depreende do regime de execução das despesas, que perduraram até 5/12/2013 (peça 49) ."
5.	Tendo sido o ofício citatório enviado para o endereço do responsável, obtido no cadastro da Receita Federal, não houve, contudo, resposta no prazo regimental.
6.	Por conseguinte, a Secex/TCE propõe que se considere o responsável revel e que suas contas sejam julgadas irregulares, a teor do art. 16, inciso III, alíneas "b" e "c", da Lei 8.443/1992, com condenação ao pagamento do débito apurado e de multa proporcional ao dano.
7.	No seu parecer, o Ministério Público junto ao TCU colocou-se de acordo com a proposta da unidade técnica.
	É o relatório.

não há.

Procuradora-Geral Cristina Machado da Costa e Silva.

TOMADA DE CONTAS ESPECIAL. TERMO DE COMPROMISSO. SISTEMA DE ESGOTAMENTO SANITÁRIO. ABANDONO DAS OBRAS. AUSÊNCIA DE PARCELA ÚTIL. DESPERDÍCIO DOS RECURSOS PÚBLICOS. CITAÇÃO. REVELIA. CONTAS IRREGULARES. DÉBITO. MULTA.

TOMADA DE CONTAS ESPECIAL (TCE)

Secretaria de Controle Externo de Tomada de Contas Especial (Secex/TCE).

De acordo com vistoria feita pela Funasa junto à Prefeitura Municipal de Umbaúba/SE, historiada no Parecer Técnico 14/2017 (peça 14) , relativamente à construção de sistema de esgotamento sanitário assumida por meio do Termo de Compromisso TC/PAC 0102/2012, as respectivas obras foram iniciadas em 2012, mas "encerradas sem etapa útil" no final de 2013, primeiro ano da gestão do prefeito José Silveira Guimarães.
2.	Até então, do montante de R$ 14.608.741,75 previsto para repasse, havia sido liberada à prefeitura apenas uma parcela de R$ 4.382.622,52, em 18/4/2012, ainda no mandato do prefeito antecessor, que contratou a empreiteira, ordenou o início das obras e, pelo que mostram os extratos bancários (peça 49) , efetuou pagamentos durante sua permanência no cargo, tudo aparentemente dentro da normalidade esperada.
3.	Em 2013, o novo prefeito José Silveira Guimarães manteve pagamentos à empreiteira, que, entretanto, foram interrompidos definitivamente depois de 5/12 do mesmo ano. No total, a empreiteira recebeu R$ 3.998.540,99.
4.	Não foi obtida explicação para a paralisação repentina das obras. Na ocasião, restava saldo na conta específica, tanto que, em 17/10/2017, quando o responsável José Silveira Guimarães já havia deixado a prefeitura, foram recuperados R$ 338.872,55 para os cofres da União. Além disso, a Funasa tinha se comprometido a disponibilizar mais R$ 10.226.119,23, porém não existe notícia de que alguma solicitação de reforço de crédito foi tentada pela prefeitura.
5.	Como se percebe, os fatos apontam claramente para a responsabilidade do ex-prefeito José Silveira Guimarães pelo abandono das obras e a consequente deterioração e inutilidade dos serviços que foram feitos, causando o desperdício absoluto dos recursos federais aportados, salvo pelo pequeno valor reavido. Seu sucessor prestou as contas, em 2017, e atestou que o sistema de esgotamento sanitário não foi concluído e que os "objetivos previstos não foram alcançados" (peça 31) .
6.	Aliás, a título de informação, a Funasa não efetuou, ela própria, o cálculo do percentual das obras executado. No último boletim de medição emitido pela empreiteira, é consignado o quantitativo de 25,48%, considerado pela Funasa, contudo, como uma "estimativa grosseira", por conter "incontáveis discrepâncias e erros" (peça 14, pág. 2) .
7.	Por outro lado, não consta dos autos nenhum elemento indicativo de haver responsabilidade da empreiteira que foi contratada pela prefeitura no resultado adverso, como ter desertado as obras ou recebido pagamentos por serviços não realizados.
8.	Foram dadas oportunidades ao ex-prefeito José Silveira Guimarães para que se defendesse, tanto perante a Funasa, quanto no âmbito deste Tribunal, mas não houve manifestação, circunstância que faz o indigitado incurso nos efeitos da revelia, que permitem a continuidade do processo com suporte nas provas reunidas, na forma do art. 12, § 3º, da Lei 8.443/1992.
9.	Desse modo, conforme proposto pela unidade técnica, com o aval do Ministério Público junto ao TCU, cabe julgar irregulares as contas do referido responsável, com sua condenação em débito e multa proporcional.
10.	Enfim, observo que, sendo o Termo de Compromisso TC/PAC 0102/2012 inserido no Programa de Aceleração do Crescimento, o cofre para ressarcimento dos recursos é o do Tesouro Nacional, nos termos do art. 6º, § 2º, da Lei 11.578/2007.
	Diante do exposto, voto para que o Tribunal adote o acórdão que submeto a este Colegiado.
TCU, Sala das Sessões, em 18 de maio de 2021.
Ministro VITAL DO RÊGO
Relator